【裁判字號】    98,易,1278
【裁判日期】    981215
【裁判案由】    詐欺
【裁判全文】
臺灣臺北地方法院刑事判決              98年度易字第1278號
公  訴  人  臺灣臺北地方法院檢察署檢察官
被      告  甲○○
上列被告因詐欺案件，經檢察官提起公訴（97年度偵緝字第2163
號），本院判決如下：
    主  文
甲○○共同犯詐欺取財罪，處有期徒刑壹年肆月，減為有期徒刑
捌月。
    事  實
一、甲○○於民國92年上半年間，經由友人「陳光彥」（音譯，
    或稱「陳公彥」）介紹認識乙○○，再經由乙○○介紹而認
    識丙○○，對乙○○、丙○○自稱係香港天浩發展有限公司
    （以下簡稱天浩公司）之負責人，從事國際金融業務，可取
    得國外銀行保證函（Bank Guarantee）及定存單供向國內銀
    行融資擔保，丁○○（原住民姓名為吉阿劭. 拔耐，另行簽
    分偵辦）則係於91年間起，經常至台北市○○街25號1 樓丙○○妻子所經營之「小佛爺咖啡藝文茶坊」消費，因而認識
    丙○○，而甲○○與丁○○則早已相識，於92年6、7月間起
    ，其二人竟基於意圖為自己不法有之犯意聯絡與行為分擔，
    先對乙○○佯稱其等將合作投資國內大鵬灣、淡海等ＢＯＴ
    案，甲○○可取得國外銀行保證函及定存單供向國內銀行融
    資擔保，籌措投資案所需資金，惟向國外銀行申請保證函及
    定存單，需先支付融資款項0.3%之手續費，遊說乙○○投資
    幫忙出新台幣（下同）20萬元，表示丁○○出10萬元，及將
    邀丙○○投資幫忙出20萬元，其餘則由甲○○負責，待國外
    銀行保證函或定存單寄至國內融資銀行，即可退還前揭手續
    費及獲取一定成數之豐厚利潤，乙○○信以為真，遂與甲○○多次在台北市○○○路○段58巷3號4 樓丙○○所經營公司
    之辦公室、「小佛爺咖啡藝文茶坊」，遊說丙○○參加前揭
    投資案，廖風德因甲○○、乙○○告知，乙○○、丁○○亦
    分別出20萬元、10萬元，誤信甲○○確實有投資案及可向國
    外銀行取得保證函及定存單供向國內銀行融資，乃與甲○○
    、乙○○相約於92年9月4日下午3 時許，在「小佛爺咖啡藝
    文茶坊」碰面交付手續費，屆時甲○○、乙○○、丁○○至
    「小佛爺咖啡藝文茶坊」，與丙○○碰面，甲○○、丁○○
    為取信在場之丙○○、乙○○，由甲○○取出已繕妥貸款方
    僑龍工程顧問股份有限公司（下稱僑龍公司）與擔保方天浩
    公司共同合作籌集投資資金1 億美元，由天浩公司負責安排
    國際或國內銀行之「擔保」，交予僑龍公司向國內外金融機
    構申請並完成貸款等內容之合約書1式4份，並由佯稱係僑龍
    公司代表之丁○○，與甲○○代表天浩公司分別在合約甲方
    、乙方簽名，及請丙○○在見證欄簽名見證，旋丁○○表示
    暫籌不出錢，請丙○○先行支付，其於翌日（92年9月5日）
    即會歸還，並稱甲○○已購妥機票，即將啟程前往香港辦手
    續，如果不立即於當日趕赴香港繳交手續費辦妥相關手續，
    原向國外銀行申請之銀行保證函或定存單將失效，其願意書
    立借據交予丙○○收執，甲○○亦在旁稱會簽發面額50萬元
    之支票及收據交予出資最多之丙○○收執，丙○○、乙○○
    誤信甲○○、丁○○所言均為真實，因陷於錯誤，分別拿出
    30 萬元、20萬元現金，湊足50 萬元一併交予甲○○，甲○○則書立收據、本票，丁○○則書立借據交予丙○○收執後
    ，2 人即離去。嗣丙○○、乙○○見甲○○、丁○○遲未返
    還前揭其等支付之手續費及給付其等應允之利潤，經與甲○○、丁○○聯絡，丁○○聯絡無著，甲○○則藉詞拖延，嗣
    亦避不見面，丙○○、乙○○始發覺受騙，丙○○並報警處
    理。
二、案經丙○○訴由臺北市政府警察局中山分局報告臺灣臺北地
    方法院檢察署檢察官偵查起訴。
    理  由
壹、證據能力：
一、告訴人即證人丙○○於警詢、檢察事務官調查詢問時供述、
    證人戊○○、乙○○於檢察事務官調查詢問時供述之證據能
    力：
    按被告以外之人於審判外之言詞或書面陳述，除法律有規定
    者外，不得作為證據，刑事訴訟法第159 條定有明文。查證
    人證人丙○○於警詢、檢察事務官調查詢問時供述、證人戊○○、乙○○於檢察事務官調查詢問時供述，固為審判外之
    陳述而屬傳聞證據，且不符刑事訴訟法第159條之3規定，惟
    證人丙○○、戊○○、乙○○於98年12月1 日本院審理時，
    以證人身分到庭實施交互詰問，其等具結立於證人之地位而
    為陳述，並使檢察官、被告甲○○就本案件有詰問證人丙○○、戊○○、乙○○，現在與先前陳述瑕疵之機會，踐行保
    障被告之正當詰問權，證人丙○○於警詢、檢察事務官調查
    詢問時供述及證人戊○○、乙○○於檢察事務官調查詢問時
    供述，瑕疵即經補正，自得作為其等於審判期日所為證言之
    補強。
二、被告以外之人於審判外之陳述，雖不符合刑事訴訟法第 159
    之1至第159條之4 之規定，但經當事人於審判程序同意作為
    證據，法院審酌該言詞陳述或書面陳述作成時之情況，認為
    適當者，亦得為證據；當事人、代理人或辯護人於法院調查
    證據時，知有第159 條第1 項不得為證據之情形，而未於言
    詞辯論終結前聲明異議者，視為有前項之同意；刑事訴訟法
    第159條之5第1項、第2項分別定有明文。除上之證人丙○○
    於警詢、檢察事務官調查詢問時供述及證人戊○○、乙○○
    於檢察事務官調查詢問時供述外，對於本判決下列所引用被
    告以外之人於審判外之陳述（包含書面陳述），檢察官、被
    告於本院準備程序及審理時，均表示無意見而不予爭執，且
    迄至言詞辯論終結前亦未再聲明異議，本院審酌上開證據資
    料製作時之情況，尚無違法不當及證明力明顯過低之瑕疵之
    情形，依刑事訴訟法第159條之5第2 項規定，認例外均具有
    證據能力。並經本院於審判期日依法進行證據之調查、辯論
    ，當事人於訴訟上程序權利，已受保障。
貳、實體方面
一、訊據被告否認有詐欺犯行，辯稱：(1)告訴程序合法性有爭議
    ：本件系爭合約係法人與法人簽署，刑事訴訟應以法人具名
    提出，而丙○○亦非僑龍公司之代表，又未獲授權，其所提
    之告訴為違法告訴；(2)丙○○之告訴內容與實情不符：本
    件告訴非由僑龍公司提出，丙○○亦未主張僑龍公司遭到冒
    名，起訴書所認定之冒名，與告訴內容有出入；丙○○係
    僑龍公司委任之見證人，丙○○必對僑龍公司有一定之瞭解
    ，況丙○○曾表示丁○○係由其所找來，亦由丙○○引薦而
    參與本件之合作，丙○○不可能不知丁○○真實姓名及相關
    資訊，然偵查時丙○○多所隱瞞，足證丙○○之告訴內容，
    與實情不符；(3)起訴書認定被告與丁○○為共犯有誤：起訴
    書依據證人戊○○之供詞認定「共犯丁○○冒用僑龍公司名
    義」，戊○○如何認知？(4)被告才係真正之被害人：依據
    合約內容，應由僑龍公司向銀行洽妥申貸，並由金融機構開
    具同意核貸之確認書，交付予被告，被告始能依約進行，然
    而僑龍公司迄未安排，亦未交付任何文件資料，倘若發生法
    律責任，應係可歸責於僑龍公司，而非被告，被告才是真正
    之被害人；並非被告「冒用僑龍公司名義」、「宣稱將投
    資觀光局遊艇碼頭之方式」、「詐騙僑龍公司及蘇棋福」，
    完全係丙○○告知投資事宜，亦由丙○○提供僑龍公司投資
    觀光局遊艇碼頭之相關資料；本件主動權悉由丙○○掌控
    ，所有訊息皆來自丙○○，所有步驟之進行，亦係由丙○○
    決定，被告只是依照丙○○之決定，進行配合，並無從施以
    詐術，況係由丙○○告知訊息，且有新聞報導及交通部觀光
    局開會通知，以為證實僑龍公司興建遊艇碼頭投資項目，以
    及必須款項調借之需求，被告深信不疑，是若僑龍公司投資
    項目係屬虛偽，亦係丙○○設局詐騙被告；(5)本票之開具，
    其性質及作用，係在作為保證依約履行，並非借款之保證；
    (6)本件純係民事糾紛等語。
二、經查：
  (一)被告於92年上半年間，經由友人「陳光彥」（音譯，或稱「
    陳公彥」）介紹認識乙○○，再經由乙○○介紹而認識丙○○，對乙○○、丙○○自稱係天浩公司之負責人，從事國際
    金融業務，可取得國外銀行保證函及定存單供向國內銀行融
    資擔保，丁○○則係於91年間起，經常至丙○○妻子所經營
    之「小佛爺咖啡藝文茶坊」消費，因而認識丙○○；92年9
    月4日下午3時許，被告、丁○○、乙○○至丙○○之妻所經
    營「小佛爺咖啡藝文茶坊」，與丙○○碰面，被告與丁○○
    二人在被告事先已繕妥貸款方僑龍公司與擔保方天浩公司共
    同合作籌集投資資金1 億美元，由天浩公司負責安排國際或
    國內銀行之「擔保」，交予僑龍公司向國內外金融機構申請
    並完成貸款等內容之合約書1式4份，由丁○○代表僑龍公司
    ，被告代表天浩公司分別在合約甲方欄、乙方欄簽名，丙○○在見證欄簽名見證，及丙○○、乙○○拿出30萬元、20萬
    元，計50萬元交予丙○○收執，被告亦簽發借款數額50萬元
    借據、面額50萬元之本票，丁○○簽發借款數額10萬元借據
    交予丙○○收執等情，已據被告、證人康德風、乙○○供明
    在卷，並有貸款方僑龍公司（甲方）及擔保方浩天公司（乙
    方）、由丁○○、被告簽訂之合約、存證信函、被告出具之
    50萬元收據及本票（臺灣臺北地方法院檢察署96年度偵字第
    22818 號卷編號B2，以下簡稱B2卷，第19頁至第25頁）、吉
    阿邵. 拔耐（即丁○○）出具之10萬元借據（臺灣臺北地方
    法院檢察署97年度偵緝字第2163號卷編號B1，以下簡稱B1卷
    ，第131頁）在卷可稽。
  (二)雖然被告始終否認有詐欺犯行，並以上揭各詞置辯。然而，
  (1)依據證人丙○○於98年12月1 日本院審理時證述：伊在發生
    本事件前兩年左右先認識乙○○，乙○○是從事類似仲介，
    專門做土地買賣，差不多同時間時因為丁○○到餐廳消費，
    伊才認識了丁○○，丁○○是工程顧問公司的人，專門施做
    工程，被告則是因為乙○○介紹的關係才認識，乙○○並說
    被告專門在做金融，如果有Bank Guarantee的需求，他可以
    引薦被告幫忙處理，後來，乙○○跟伊講被告跟丁○○他們
    有一個業務要一起進行，是作工程的，但缺少資金，而被告
    可以提供他們資金，就是用開Bank Guarantee的方式，為了
    要證實這件事情，乙○○、被告及丁○○於92年9月4日約莫
    下午3 點，一起到伊臺北市○○街25號餐廳談，席中提及在
    做這個業務的時候，丁○○要付錢給被告，目的是要給被告
    拿到國外資金美金1 億元後移動的費用，被告並稱願意打折
    扣，只收手續費50萬元，當初先說好乙○○出20萬元，丁○○出10萬元，伊出20萬元，且被告再三保證，這個錢繳了之
    後，15個銀行工作天，約一個月就可以辦妥，還可以分紅 1
    ％，被告為了取信伊，被告簽了收據、50萬元本票，且說如
    果一個月以後沒有處理好，就會把50萬元還給伊，以拿回本
    票，伊就看在乙○○也出了20萬元，又迫在眉睫，今天沒有
    處理好的話，這件業務就泡湯，被告表示連飛香港的機票都
    買好了，但伊並沒有看到機票，伊為了成人之美，就出了30
    萬元，當天就在伊的餐廳簽合約，該合約是被告事先打好的
    合約，伊就是見證人，但伊非契約當人，僅只是見證被告與
    丁○○他們雙方有交易的行為，至於內容伊就不清楚，且剛
    開始他們要來店裡之前有先說要伊準備20萬元，當天簽約的
    時候也是講好伊出20萬元，乙○○出20萬元，丁○○出10萬
    元，然丁○○臨時說錢不夠，明天付，伊就先向太太借了10
    萬元，丁○○有寫借據，最後伊就看著被告將50萬元放到自
    己的包包裡，迨簽完約後半年，伊打電話給被告，都打不通
    ，是被告從國外打電話給伊，最後一次跟他聯絡，伊就跟他
    說再不處理，伊就要訴諸法律，他就叫我把戶頭給他，他會
    匯錢給伊，他還是一再食言，所以伊就在96年年底寫存證信
    函等語（本院98年度易字第1278號編號A2，以下簡稱A2卷，
    第72頁至第79頁、第81頁、第82頁）；於97年11月3 日偵訊
    時證述：被告職業係投資顧問，當初聲稱是往來銀行的資金
    移轉，需要費用50萬元，只有第一次洽談這件事情是在臺北
    市中山區○○○路○ 段58巷3號4樓之住家，之後簽約、交錢
    都在臺北市○○街25號1 樓小佛爺咖啡藝文茶坊，被告有說
    會分紅給我，還說97年11月15日會還50萬元等語綦詳（見B1
    卷第24頁、第25頁）；及於97年12月19日偵訊時證述：簽約
    在場人有伊、被告、丁○○及乙○○，被告是乙○○介紹給
    伊認識，當時被告與丁○○已有事先協議，被告一直向我保
    證交易確實，只缺向銀行移動資金之費用50萬元，丁○○則
    說他需要保證函，本來約定丁○○出10萬元、乙○○出20萬
    元，伊出20萬元，結果當場丁○○說他今天不方便，叫伊代
    墊，並寫借據，當時被告有開50萬元本給以取信伊，又保證
    事成後會給伊利潤，簽約前2、3年，丁○○及乙○○有去觀
    光局，丁○○是接洽觀光局的人，當時他們要瞭解大鵬灣、
    淡海計畫等語（B1卷第49頁、第50頁）；可知被告與丁○○
    共同於92年9月4日下午3 時許，在臺北市○○街25號丙○○
    之妻經營之「小佛爺咖啡藝文茶坊」，以被告向國外銀行申
    請BANK GUARA  NTEE需要手續費50萬元為由，被告同時向丙○○、乙○○收取其二人所交付之30萬元、20萬元，及簽立
    50萬元收據、本票交予丙○○。且由於丙○○係因被告、丁○○上述行為而將30萬元交付予被告，直接受有30萬元財產
    上之損害，係本件詐欺案件之直接被害人，依刑事訴訟法第
    232 條規定：「犯罪之被害人，得為告訴。」其係適法有告
    訴權人，本件告訴為合法，應堪認定。
  (2)又依證人乙○○於98年12月1 日本院審理時證述：伊跟被告
    是在本件案發時前幾個月由一位陳大哥介紹認識的，陳大哥
    說被告是做國外金融，丁○○則是被告自己找過來的說要做
    國際金融，不是伊先認識，第一次談這件事情的時候，是在
    丙○○的咖啡廳，是丁○○提議要找丙○○出資，被告也知
    道這件事情，還說要50萬元，當初講好伊出20萬元，丙○○
    出20萬元，丁○○出10萬元，不過丁○○沒有出，是向丙○○的太太借的。伊因為這個案子出的20萬元沒有拿回來，每
    次伊打電話給被告，被告都說快了快了，結果也都沒有還等
    語（A2卷，第86頁至第89頁），及於98年4 月17日偵訊時證
    述：丁○○、被告與伊是喝咖啡認識的，被告與丁○○談好
    合約，談了多少次伊不知道，找伊出手續費時他們已經談好
    了，伊找丙○○的原因是因為要幫忙被告跟丁○○，當時丁○○表示沒有錢，但一直以分紅引誘，被告也是一直講分紅
    ，結果伊就出20萬，丙○○及他太太出30萬元，因為丙○○
    出比較多，所以借據由丙○○拿，不過這一切根本就是個騙
    局，伊問被告進度，被告都打迷糊仗，說快好了，丁○○也
    找不到人，文件等也都沒有提供，伊的20萬元也沒有拿回來
    等語（B1卷第265頁至第266頁），可知乙○○在92年上半年
    間始認識被告，再經由被告介紹而認識丁○○，及其經被告
    、丁○○遊說而同意投資支出20萬元，進而與被告出面遊說
    丙○○投資出20萬元，顯然被告稱均由丙○○掌控，自己只
    是配合行事之詞，與事實不符，且參照卷附之合約書（見B2
    卷第21頁至第25頁）係被告事先繕妥內容攜帶到場簽訂一節
    ，此已據被告供承在卷，又依該合約內容，主要合約關係人
    貸款方係僑龍公司（甲方），擔保方係天浩公司（乙方），
    由丁○○、被告分別代表僑龍公司、天浩公司，在甲方欄、
    乙方欄簽署姓名，內容係甲方開發需要籌措資金，乙方安排
    甲方辦理貸款所需要之「擔保」－國際或國內知名銀行之銀
    行保證函或定存單，擔保額度為1 億美元，手續費用32萬美
    元，甲方負擔2 萬美元，乙方先代墊付28萬美元，被告本身
    係契約當事人一方，另一方係丁○○，若合約委託事項完成
    ，向銀行貸款款項，僑龍公司、丁○○為實際獲益者，可供
    使用之資金高達2千5百萬美元，折合新台幣為5 億多元，衡
    情被告當會對於丁○○之信用、資力擔保應熟悉，鮮會任由
    僅認識數月，亦非熟識之丙○○主導，而自己僅聽命行事草
    率簽約之理，益見被告此部分辯解有悖常理。
  (3)僑龍公司之董事長係蘇棋福，丁○○既非僑龍公司之股東，
    且未在僑龍公司任職，而僑龍公司未曾自行或授權丁○○出
    面委託天浩公司向國際或國內知名銀行申請銀行保證函或定
    存單，供向國內銀行申請融資貸款之事實，已據證人戊○○
    （蘇棋福之胞弟）於98年12月1 日本院審理時證述：伊大哥
    蘇棋福是僑龍公司負責人，也是被丁○○騙了很多錢，伊認
    識丁○○，在大哥家中曾經見過，丁○○是原住民，丁○○
    跟我大哥說他在大陸有兩條遊艇，臺灣要設立遊艇港，他想
    要爭取設置政府開標遊艇港的標，他要去參加投標，興建遊
    艇工程，還有引進外資，伊有看過丁○○要求伊大哥設計一
    些要向交通部簡介的資料，不過後來伊大哥要去美國，就把
    這個事情終止，也結束僑龍公司等語明確（A2卷第84頁、第
    85頁）及於98年3月1日偵訊時證述：伊哥哥蘇棋福從事設計
    遊艇碼頭、遊艇港，丁○○即吉阿劭. 拔耐外觀看起來像原
    住民，丁○○並沒有代表僑龍公司，他也不是僑龍公司的股
    東或董事，是他自己來找伊哥哥蘇棋福，自稱有兩艘遊艇，
    要伊哥哥蘇棋福提供遊艇港草圖，伊哥哥蘇棋福只是負責設
    計，招商及投資都是丁○○即吉阿劭. 拔耐負責，他還說要
    買車、擴展業務，伊哥哥蘇棋福因此也被騙了幾十萬元等語
    （B1卷第231 頁）等語甚詳，並有僑龍公司資料查詢、僑龍
    公司登記案卷在卷可佐（B1卷第157 頁、第158頁、第161頁
    至第184 頁），顯然丁○○係佯稱為僑龍公司之代表人而簽
    訂該內容不實之合約。又如前所述，合約約定之內容牽涉高
    達1 億美元之利益，如果約定向國際或國內知名銀行申請擔
    保額度1 億美元之銀行保證函或定存單，供向國內銀行申請
    融資貸款一事為真實，衡情被告其對丁○○之資力、信用應
    先徵信而有相當瞭解程度，鮮少會甘冒鉅額損失，與對於資
    力、信用均毫無所悉之人簽訂前揭合約，惟由92年9月4日簽
    約當日，原已約定丁○○拿出10萬元投資，丁○○卻無法依
    約定拿出10萬元，而轉向丙○○借支，被告仍在合約乙方欄
    位代表天浩公司簽署自己姓名，並由前述合約甲方欄位僅有
    「吉阿劭. 拔耐（丁○○）」之簽名，未見附有任何可資證
    明丁○○確實有權代表僑龍公司之相關文件，被告猶完全無
    風險控管可言，上開簽約情形與一般簽約謹慎態度迥然不同
    ，益見被告知悉丁○○根本無權代表僑龍公司簽訂合約，其
    與丁○○簽訂之合約是內容不實之合約，目得係製造訂立合
    約之外觀，用以取信丙○○、乙○○，以遂行其等詐騙丙○○、乙○○之錢財。
  (4)另被告於偵訊中供稱：是丙○○委託伊安排國外銀行開擔保
    ，50萬元是開擔保品的手續費，如果一個月之內國外銀行無
    法開出擔保文件，伊就要把50萬元歸還等語明確（B1卷第14
    頁、第49頁），是本件若真如被告所述是丙○○委託被告安
    排開國外銀行之擔保者，則被告與丙○○間應係此上開系爭
    契約之雙方當事人無訛，惟由合約記載內容觀之（B1卷第38
    頁、第42頁），合約係由丁○○、被告在甲方欄、乙方欄簽
    名，約定之貸款方為僑龍公司（甲方），擔保方為天浩公司
    （乙方），乙方天浩公司向國際或國內知名銀行申請銀行保
    證函或定存單，供甲方即僑龍公司向國內銀行申請融資貸款
    ，貸款係歸僑龍公司、天浩公司或丁○○、被告所有，丙○○在合約並未立於任何契約當事人主體地位，其僅為單純見
    證人欄下之簽名人，以見證人地位自居，因此，上開合約如
    順利履行，可獲取利益者，並非丙○○，惟依常情應無人會
    在對自己有利之契約，以他人作為訂約當事人，使自己陷於
    倘若將來上開契約債務不履行，因自己是見證人並非契約當
    事人主體，致求償無門之困境，更何況丙○○係開設工業類
    科教育設備之公司，此已據證人丙○○陳明在卷，平日亦有
    簽約之需求，不可能不知契約上當事人權義責任之效力；是
    知，被告此部分所辯，與經驗法則不符，實難令人置信。
  (5)被告一再辯稱已將資金證明交予乙○○，乙○○並持此資金
    證明至觀光局開會，並於98年2 月13日偵查時表示可提供開
    立資金證明－定存單擔保銀行之相關資料（B1卷第152 頁）
    ，惟迄今非但仍未提供任何資料供本院調查，尚且於98年12
    月本院審理時猶以：「我對台灣司法體系沒有信心。我怕法
    官會把資料吃掉」等語（A2卷第101 頁）敷衍；又依卷附之
    交通部觀光局98年3月30日觀技字第0984000337 號函所示（
    B1卷第187 頁）：90年至93年間查無乙○○參與遊艇碼頭等
    相關資料，且被告提出之資金證明收受憑據記載內容，係吉
    阿劭.拔耐即丁○○所書立，日期為「2003 年9月5日」之保
    證書，依該證明書記載：「茲收到MR.VETELLAND S.ACOS TA
    持PHL PPNO：KK784251所提供BARCLAYS BANK DC NO. BC 20
    01 GBP1008之定存單彩色影本，作為本人專案投資開發之資
    金證明使用，並保留最後投資審核權於資方…」，有保證書
    可稽（A1卷第22頁），如果被告確實已將資金證明－銀行保
    證函或定存單交予乙○○，應係由乙○○簽立保證書交予被
    告收執，而非丁○○，是被告上開所辯與事實不符，亦不足
    採。
  (6)並由被告與丁○○先後對乙○○、丙○○佯稱其等將合作投
    資國內大鵬灣、淡海等ＢＯＴ案，被告可取得國外銀行保證
    函及定存單供向國內銀行融資擔保，籌措投資案所需資金，
    邀乙○○、丙○○投資各出20萬元手續費，繼而又簽訂貸款
    方為僑龍公司（甲方），擔保方為天浩公司（乙方），乙方
    向國際或國內知名銀行申請擔保額度1 億美元之銀行保證函
    或定存單，供甲方向國內銀行申請融資貸款等內容不實合約
    取信乙○○、丙○○，另丁○○續以被告已購妥機票，即將
    啟程前往香港辦手續，如果不立即於當日趕赴香港繳交手續
    費辦妥相關手續，原向國外銀行申請之保證函或定存單將失
    效，及其願意書立借據交予丙○○收執，被告亦在旁稱會簽
    發面額50萬元之支票及收據交予出資最多之丙○○收執，丙○○、乙○○誤信被告、丁○○所言均為真實，分別拿出30
    萬元、20萬元現金，湊足50萬元一併交予被告，嗣被告遲未
    返還前揭丙○○、乙○○所交付之款項及給付所應允之利潤
    ，並與丁○○均避不見面，可知被告與丁○○自始即係基於
    不法所有之意圖，施用詐術詐取丙○○、乙○○之錢財，且
    其二人有犯意聯絡與行為分擔，而為共同正犯。
  (7)至於被告於本件98年12月1日言詞辯論後之98年12月7日具狀
    聲請再開辯論，請求傳喚證人陳公炎、鄭新彥到庭作證，待
    證事實係證明證人丙○○、乙○○證述均不實乙節云云，惟
    本案犯罪事實已臻明確，理由詳如上述，無再開辯論，傳喚
    證人陳公炎、鄭新彥調查之必要，併此敘明。
  (三)綜上論述，被告所辯係事後卸責之詞，本件事證明確，被告
    犯行堪以認定，應依法論科。
三、比較新舊法部分：
    被告行為後，刑法於94年2月2日修正公布，於95年7月1日施
    行。按行為後法律有變更者，適用行為時之法律，但行為後
    之法律有利於行為人者，適用最有利於行為人之法律，現行
    刑法第2條第1項訂有明文。茲就本案有關之新舊法比較部分
    ，臚列如下：
  (一)關於罰金之最低額，修正前刑法第33條第5 款規定：「罰金
    ：（銀元）1 元以上。」經依廢止前罰金罰鍰提高標準條例
    第一條前段、現行法規所定貨幣單位折算新台幣條例第2 條
    規定折算後，上開罰金刑之最低數額為新台幣30元。修正後
    刑法第33條第5款則規定：「罰金：新台幣1千元以上，以百
    元計算之」，即修正後之罰金刑最低數額，已提高為新台幣
    1 千元，比較新舊法適用結果，修正前之規定較有利於被告
    。
  (二)修正後之刑法第28條關於共犯之規定，由原條文：「2 人以
    上共同實施犯罪之行為者，皆為正犯」，修正為：「2 人以
    上共同實行犯罪之行為者，皆為正犯」，其修正理由係為釐
    清陰謀共同正犯、預備共同正犯、共謀共同正犯是否合乎本
    條規定之正犯要件。被告與另案被告丁○○，就本件詐欺犯
    行，有犯意聯絡與行為分擔，既屬實行犯罪行為之正犯，不
    論依修正前、後之規定，均為共同正犯，對被告而言，並無
    有利或不利之情形。
  (三)刑法第55條想像競合犯之規定，新法增列但書「不得科以較
    輕罪名所定最輕本刑以下之刑」，係科刑之限制，為法理之
    明文化，非屬法律之變更。
  (四)綜合上述各條文修正前、後之比較，及修正後刑法第2 條第
    1 項前段、後段規定之「從舊、從輕」之比較結果，應一體
    適用被告行為時即修正前刑法之刑法相關規定、廢止前罰金
    罰鍰提高標準條例第1條前段規定，較有利於被告。
四、核被告所為，係犯刑法第339條第1項之詐欺取財罪。被告與
    丁○○就上述詐欺犯行，有犯意聯絡與行為分擔，為共同正
    犯。被告與丁○○對丙○○、乙○○施以一詐術行為，致其
    2 人同時陷於錯誤而交付財物，為一行為觸犯數罪名之想像
    競合犯，依刑法第55條規定從一詐欺罪論處。檢察官雖對於
    被告對乙○○施以詐術，致乙○○受騙而交付財物之部分未
    予起訴，因與經起訴且經本院判處罪刑之詐欺犯行，具有想
    像競合犯之裁判上一罪關係，本院自得一併審理。爰審酌被
    告正值壯年，不思正途，竟利用朋友間之信賴，詐騙丙○○
    、乙○○之錢財，價值觀念偏差，應予導正，並酌其犯罪之
    動機、手段、目的、詐得之金額50萬元及迄未返還丙○○、
    乙○○被詐騙之款項，否認犯罪等一切情狀，爰量處有期徒
    刑1年4月。又中華民國九十六年罪犯減刑條例已於96年7 月
    16日施行，該條例第5 條規定：「本條例施行前，經通緝而
    未於中華民國九十六年十二月三十一日以前自動歸案接受偵
    查、審判或執行者，不得依本條例減刑。」係指96年7月16
    日上開條例施行前經通緝，而未於同年12月31日前自動歸案
    者，不得依該條例減刑，惟被告倘係該條例施行後，始行通
    緝者，不論是否自動歸案，均無上開不得減刑規定之適用，
    此有最高法院96年度臺非字第332 號判決意旨參照。查本件
    被告犯罪之時間既係在96年4 月24日以前，惟被告係於上開
    條例施行後之97年4 月24日，始經臺灣臺北地方法院檢察署
    檢察官以北檢盛書緝字第1912號通緝書發佈通緝（B2卷第91
    頁），自有該條例第2條第1項第3款、第7條規定適用，爰減
    其宣告刑二分之一為有期徒刑8月。
據上論斷，應依刑事訴訟法第299條第1項前段，刑法第2條第1項
前段、修正前刑法第339條第1項、第28條、第55條，廢止前罰金
罰鍰提高標準條例第1 條前段，現行法規所定貨幣單位折算新台
幣條例第2條，中華民國九十六年罪犯減刑條例第2條第1項第3款
、第7條第1項，判決如主文。
本案經檢察官陳國安到庭執行職務。
中    華    民    國    98    年    12  月    15      日
                  刑事第十九庭審判長法  官  林婷立
                                    法  官  高若珊
                                    法  官  施添寶
以上正本證明與原本無異。
如不服本判決應於收受本判決後10日內向本院提出上訴書狀，並
應敘述具體理由，如未敘述上訴理由者，應於上訴期間屆滿後20
日內補提理由書狀於本院（均須按他造當事人之人數附繕本）「
切勿逕送上級法院」。告訴人或被害人如對於本判決不服者，應
具備理由請求檢察官上訴，其上訴期間之計算係以檢察官收受判
決正本之日期為準。
                                    書記官  陳弘文
中    華    民    國    98    年    12  月    15      日
附錄本案論罪科刑法條全文
中華民國刑法第339條
（普通詐欺罪）
意圖為自己或第三人不法之所有，以詐術使人將本人或第三人之
物交付者，處5年以下有期徒刑、拘役或科或併科1千元以下罰金
。
以前項方法得財產上不法之利益或使第三人得之者，亦同。
前二項之未遂犯罰之。

司法院資訊處製作；財團法人民間司法改革基金會備份。
